臺灣高等法院刑事判決　　　　　　　　　96年度軍上字第45號
上　訴　人
即　被　告　甲○○
選任辯護人　陳慶瑞律師
上列上訴人因違反職役職責等案件，不服國防部高等軍事法院96
年上訴字第23號，中華民國96年9月26日第一審判決（起訴案號
：國防部北部地方軍事法院檢察署95年偵字第257號），提起上
訴，本院判決如下：
    主  文
原判決關於甲○○部分撤銷，發回國防部高等軍事法院。
    理  由
一、本件原判決認被告涉犯長官凌虐部屬罪，因而撤銷國防部北
    部地方軍事法院中華民國96年1月18日95訴字第248號初審判
    決，改諭知被告甲○○長官凌虐部屬，處有期徒刑三年，減
    為有期徒刑一年六月，固非無見。惟查，審理事實之法院，
    就對被告之利益有重大關係，在客觀上認為應行調查之證據
    ，應依法詳加調查，然後基於調查所得之心證，以為判斷之
    基礎。如事實尚非明確，而有應調查之證據未予調查，遽為
    被告不利認定者，即有應於審判期日調查之證據未予調查之
    違法。又凡於適用法律有關之重要事項，必須詳加認定，明
    確記載，然後於理由內敘明犯罪事實所憑之證據及認定之理
    由，始足為適用法律之依據。
二、被告上訴意旨略以：
    (一)上訴人否認有原判決附表一「犯罪經過」欄所列第1點至
      第3點之犯行，僅承認有第4點要求仇志平、楊仁君舉椅子
      乙事，惟原判決逕認「審據被告甲○○對附表一所列時、
      地，分別命被害人張仁賓等人為蛙跳、蹲姿、戰鬥蹲姿不
      准換腿、高舉椅子等事實固不否認，惟辯稱：並無凌虐及
      處罰被害人等，所下命令均係為被害人等之體能訓練等語
      。」，原判決認定事實錯誤。
    (二)上訴人於原審所提之上訴理由狀，已詳列張宏瑋、許洛瑋
      、張仁賓、洪皇麟、仇志平等五人歷次不利於上訴人之證
      言有前後矛盾及與其他證人不符之處，以及證人之證言與
      上訴人所述相符處。且原審亦將「對於附表一內之人員實
      施蛙跳、蹲姿不准換腿及雙手高舉椅子等行為，時間、距
      離、次數？」列為本案爭點之一，然原審對於上訴人上開
      否認之答辯非但未敘明不採之理由，反而率以認定被告固
      不否認附表一所列之犯罪事實，是原判決顯有刑事訴訟法
      第379條第14款前段判決不載理由之當然違背法令之情形
      。
    (三)原判決捨證人於審判程序中經依法具結、經過被告詰問之
      證言不採，逕以「可知證人等記憶淡忘或原諒被告，對於
      案發時細節之描述，反而不及在偵查時所述詳細，故本院
      認定事實以證人等人在偵查時之證述為主。」，原判決顯
      有不適用刑事訴訟法第159條第1項及大法官會議釋字第
      582號意旨之情形。
    (四)原判決先稱因證人等在偵查中之證述一致，故其認定事實
      以證人等在偵查時之證述為主，卻又另稱證人等人對於有
      關蛙跳來回餐廳走廊趟數及一趟距離多遠、蹲姿不准換腿
      及雙手高舉椅子等經過時間多久，指證不一，是原判決顯
      有理由前後矛盾以及判決不適用法則之違背法令事由。
    (五)原判決逕以其所推測之「所有證人對各項動作之證詞之最
      小值」為事實認定，而有判決未依證據認定之不適用法則
      。
    (六)起訴書及第一審判決將其中吳家弘要求蹲姿不可以換腿、
      蹲下不能碰到腳跟乙節，均誤認係上訴人所為。原審未察
      亦逕認上訴人之犯行，顯有不適用法則之判決違背法令。
    (七)原判決就案內之蛙跳、蹲姿或戰鬥蹲姿和舉板凳均不屬於
      勤教範圍及處罰項目乙節之認定，所載理由矛盾，而屬判
      決當然違背法令。
    (八)最高法院90年台非字第366號判決意旨，認所謂凌虐係指
      行為人濫用職權，以違反人道之凌辱虐待方法加諸於人，
      使不堪忍受而有殘酷感之行為。然國防部71年覆普字第49
      號、71年覆普度序字第41號判決意旨，認所謂凌虐僅須抽
      象的足以使人有殘酷之感覺即足，不以達於違反人道之殘
      酷程度為必要。是原判決就「凌虐」之構成要件有適用法
      則不當之違背法令等語。
三、經查：
    (一)原判決附表一認定甲○○之犯罪時間為95年7月16日，地
      點在該單位餐廳內；原判決附表二認定吳家弘之犯罪時間
      、地點亦為95年7月16日19時，在該單位餐廳內。則二人
      係同時、同地犯罪，而吳家弘係被告之部屬，二人凌虐之
      被害人相同，該二人間是否有犯意聯絡及行為分擔，未據
      原判決於理由內說明。如二人無共犯關係，則不利吳家弘
      之證據何以得據以為認定不利被告甲○○之證據，未據於
      判決理由中說明，自未未洽。
    (二)陸海空軍刑法第44條第1項、第2項所稱之「凌虐」，依國
      防部71年覆普字第49號、71年覆普度字第41號判決意旨，
      僅須抽象的足以使人有殘酷之感覺即足，不以達於違反人
      道之殘酷程度為必要。則被告之行為，是否已使被害人達
      於殘酷之感覺，或僅係勤教範圍，事涉被告之行為是否該
      當陸海空軍刑法第44條第1項之構成要件，自有查明之必
      要。原判決理由肆、二、(二)、2.遽認被告命被害人張宏瑋
      下士、許洛瑋下士、張仁賓一兵、洪皇麟一兵、仇志平一
      兵等五人蛙跳繞行餐廳及蹲姿不准換腿或雙手舉椅子等之
      行為，客觀上足使一般人產生不忍之殘酷感，確已達於凌
      虐之程度等語。查國軍體能訓練之負荷有無客觀標準？被
      告命被害人所為之行為有無逾越該標準？如未逾越該標準
      ，被告所為是否僅成立刑法第304條之妨害自由罪？原判
      決未說明被告之行為足以使一般人產生殘酷感之依據，亦
      有未合。
四、以上或為上訴意旨所指摘，或為法院得依職權調查之事項，
    應認原判決有發回更審之原因。綜上，本件上訴為有理由，
    自應由本院將原判決關於甲○○部分撤銷，發回原法院更為
    適當之判決。又原判決理由欄肆、二、(三)不另為無罪諭知部
    分，基於審判不可分原則，應併予發回。
據上論結，應依軍事審判法第206條第1項、第199條，刑事訴訟
法第397條、第401條判決如主文。
中　　華　　民　　國　　96　　年　　11　　月　 19  　日
　　　　　　　　　刑事第十二庭  審判長法　官  蔡永昌
　　　　　　　　　　　　　　　　　　  法　官  王梅英
　　　　　　　　　　　　　　　　　　  法　官  陳榮和
以上正本證明與原本無異。
不得上訴。
                                      書記官  林吟玲
中　　華　　民　　國　　96　　年　　11　　月　 20  　日
